臺灣屏東地方法院刑事判決　　　　　　 99年度交訴字第121號
公　訴　人　臺灣屏東地方法院檢察署檢察官
被　　　告　張俊雄
　　　　　　陳俊男
　　　　　　曾憲政
上列被告因業務過失致死等案件，經檢察官提起公訴（99年度調
偵字第296 號、99年度偵字第10666 號），嗣因被告就被訴事實
為有罪之陳述，經告知簡式審判程序之旨，並聽取當事人之意見
後，本院合議庭裁定改由受命法官獨任依簡式審判程序進行，判
決如下：
    主  文
張俊雄從事業務之人，因業務上之過失致人於死，處有期徒刑拾
月。緩刑貳年，並應履行如附表所示之事項。
陳俊男意圖使犯人隱避而頂替，處有期徒刑肆月，如易科罰金，
以新台幣壹仟元折算壹日。緩刑貳年，並應於本判決確定之日起
貳年內，向公庫支付新臺幣拾萬元整。
曾憲政教唆意圖使犯人隱避而頂替，處有期徒刑肆月，如易科罰
金，以新台幣壹仟元折算壹日。緩刑貳年，並應於本判決確定之
日起貳年內，向公庫支付新臺幣拾萬元整。
    事  實
一、張俊雄係受雇於曾憲政之工廠擔任臨時鐵工，平日偶而駕駛
    自小貨車載運工廠鐵器，係以駕駛為附隨業務，為從事於業
    務之人，於民國99年3 月24日上午10時50分許，無照駕駛車
    牌號碼：4260－PB號自小貨車，沿屏東縣鹽埔鄉○○路北往
    南方向行駛，行至前開維新路99之25號岔路口前，欲右轉往
    西行駛，本應注意車前狀況及兩車併行之間隔，隨時採取必
    要之安全措施，亦應注意汽車行駛至岔路口，轉彎車應禮讓
    直行車先行，而依當時該處天候為陰、日間有自然光線、路
    面乾燥、無缺陷、道路無障礙物，視距良好，客觀上並無不
    能注意之情事，竟疏未注意右側有無來車而貿然右轉，致擦
    撞同向右側直行由葉淑秋所駕駛之車牌號碼2JS －295 號普
    通重型機車，致葉淑秋人車倒地，受有腹內出血合併休克、
    右側橈骨、尺骨骨折等傷害，經送醫急救後，延至同日晚上
    10 時27 分許，仍因出血性休克而不治死亡。張俊雄於肇事
    後，慮及自己無駕照駕車，恐遭相關刑事責任處罰，乃當場
    撥打電話予曾憲政，告以上情，曾憲政慮及張俊雄無照駕駛
    ，恐受較重之刑事處罰，即告以另找有駕照之陳俊男( 與張
    俊雄為同事關係) 前來頂罪，隨後曾憲政、陳俊男抵前開肇
    事現場，張俊雄、曾憲政唆使陳俊男頂替，陳俊男聞訊後答
    允配合張俊雄，而意圖使之隱避，頂替張俊雄向前來處理車
    禍之警員謊稱係其駕駛上開小貨車肇事，並於同日上午11時
    17分許，以肇事者身分接受警員對其實施酒測，復在酒精測
    定紀錄表、道路交通事故現場草圖上簽名捺印表明其為肇事
    者，而以此方式頂替真正犯罪之張俊雄。嗣張俊雄於同日稍
    後，前往醫院探視葉淑秋，發覺葉淑秋傷勢嚴重，即於有犯
    罪偵查權之人發覺之前，於同日上9 時20分許，至屏東縣政
    府警察局里港分局交通事故處理小組坦承陳俊男頂替一事，
    並向警員供承係伊駕駛上開自小貨車肇事，自首其頂替犯行
    ，並接受裁判，始悉上情。
二、案經屏東縣政府警察局里港分局報告屏東地方法院檢察署檢
    察官偵查起訴。
    理  由
一、本件被告張俊雄、陳俊男、曾憲政所犯係死刑、無期徒刑、
    最輕本刑為3 年以上有期徒刑以外之罪，其於準備程序中就
    被訴事實為有罪之陳述，經本院告知簡式審判程序之旨，並
    聽取公訴人及被告意見後，合議庭裁定由受命法官獨任進行
    簡式審判程序，合先敘明。
二、上揭事實為被告張俊雄、陳俊男、曾憲政均供認不諱，核與
    告訴人康晉誠之指訴、證人田朝元、李俊賢於偵查中之證述
    一致，復有寶建醫院診斷證明書、臺灣屏東地方法院檢察署
    檢驗報告書、相驗屍體證明書、法務部法醫鑑定報告書各1
    份以及相驗、解剖屍體照片44幀、道路交通事故調查報告表
    （一）、（二）、現場圖各1 份及車禍照片14幀、臺灣省高
    屏澎區車輛行車事故鑑定委員會函文附鑑定意見書1 份等附
    卷可稽，足證被告張俊雄、陳俊男及曾憲政之自白均與事實
    相符。按汽車駕駛人無駕駛執照不得行車；汽車行駛時，駕
    駛人應注意車前狀況及兩車併行之間隔，並隨時採取必要之
    安全措施; 汽車行駛至岔路口，轉彎車應禮讓直行車先行，
    道路交通管理處罰條例第48條第6 款、道路交通安全規則第
    94 條 第3 項、第102 條第1 項第7 款分別定有明文。查被
    告駕車自應注意上開規定，而依附卷前開現場照片所示，肇
    事地點係交岔路口，路況良好，且本件肇事時天侯晴，日間
    有自然光線，路面乾燥、無缺陷、無障礙物、視距良好，亦
    有道路交通事故調查報告表( 一) 附卷可稽（見上開相驗卷
    第19頁），則被告應無不能注意之情事，竟疏未注意及此，
    是被告張俊雄疏未注意右側有無來車而貿然右轉肇事致人死
    亡，其行為顯有過失，且該過失與被害人葉淑秋之死亡間有
    相當因果關係。本件事證明確，被告張俊雄、陳俊男及曾憲
    政之犯行均堪認定。
三、所犯法條及刑之酌科：
  (一)按刑法上所謂業務，係指個人基於其社會地位繼續反覆所執
    行之事務，其主要部分之業務固不待論，即為完成主要業務
    所附隨之準備工作與輔助事務，亦應包括在內( 最高法院71
    年臺上字第1550號判例參照) 。被告張俊雄於本件車禍事故
    發生時，駕駛自小貨車為業務，業據其自承在卷，自屬從事
    駕駛業務之人，其於駕駛自小貨車業務時，因過失肇事致告
    訴人死亡，核被告張俊雄所為，係犯刑法第276 條第2 項之
    業務過失致人於死罪。起訴書漏未審酌被告之職業身分，認
    被告僅成立過失致死罪，尚有未洽，惟其起訴之基本事實同
    一，本院自應予以審理，並變更起訴法條。被告陳俊男所為
    ，係犯刑法第164 條第2 項之頂替罪。被告曾憲政教唆被告
    陳俊男犯頂替罪，係屬教唆犯，係犯刑法第164 條第2 項、
    第29條第2 項之教唆頂替罪。
  (二)被告張俊雄係無照駕駛致被害人死亡，應依道路交通管理處
    罰條例第86條第1 項加重其刑至二分之一。
  (三)爰審酌本件被告張俊雄以駕駛自小貨車為附隨業務，其參與
    道路交通，自應確實遵守交通規則以維護自身及其他用路人
    之安全，其行經本件事故路口，未注意相關道路規範，違背
    注意義務，而未讓直行車先行，致肇事造成告訴人死亡結果
    ，且係無照駕駛，過失程度非輕，雖非如故意行為之惡性重
    大，但被告張俊雄對於本案車禍之發生，確實具有前揭過失
    ，並造成被害人葉淑秋死亡之悲劇，被害人葉淑秋家屬之精
    神、心理亦因之受嚴重創傷，內心之悲痛、遺憾，經久難以
    平息、彌補，兼衡被告之過失程度、肇事之情節，及被告犯
    罪後坦承犯行，知所悔悟之犯後態度，及迄審理終結止，並
    未合理賠償被害人之家屬所受之精神上損害，獲得被害人之
    諒解等一切情狀；被告陳俊男明知駕車肇事之人係張俊雄，
    竟為使張俊雄脫免罪責，而在警詢時，出面頂替謊稱該車為
    其所駕駛，妨害偵查犯罪機關追查罪犯之正確性，企圖使犯
    罪之人逍遙法外，並使偵查機關為追查事實真相，進行原不
    需要之調查，浪費檢警人員調查之時間、人力成本，使真實
    更難以發見，且影響訴訟程序之進行，甚或可能發生不正確
    之結果，無視國家追訴犯罪人犯行之重要性及社會公義，且
    致被害人家屬於痛失親人之餘，猶須承受真相難明之無謂痛
    苦，憑添精神上之折磨，被告曾憲政唆使被告陳俊男出面頂
    替，以圖掩飾駕車肇事之真相，藐視司法公權力之行使，誤
    導檢警之偵辦方向，其動機、行為誠屬可議，惟終在審理中
    坦承犯行等一切情狀，分別量處如主文所示之刑，並就被告
    陳俊男、曾憲政所宣告有期徒刑部分，諭知易科罰金之折算
    標準。
  (四)又被告張俊雄未曾因故意犯罪受有期徒刑以上刑之宣告，素
    行尚可，其因一時過失，致罹刑章，於偵訊及本院審理中亦
    均坦承犯行; 被告陳俊男未曾因故意犯罪受有期徒刑以上刑
    之宣告，被告曾憲政前因違反稅捐稽徵法及偽造文書印文案
    件，於94年6 月13日經臺灣高雄地方法院以94 年 度簡字第
    1100號分別均判處有期徒刑3 月，定應執行刑4 月，緩刑2
    年確定，於96年6 月12日緩刑期滿未經撤銷，以已執行完畢
    論，於執行完畢後5 年以內未曾因故意犯罪受有期徒刑以上
    刑之宣告，素行均可，分別有臺灣高等法院被告張俊雄、曾
    憲政、陳俊男前案紀錄表各1 份附卷可稽，被告陳俊男、曾
    憲政因一時失慮，致觸犯本案犯行，於犯罪後尚知坦認犯行
    ，本院綜合上情，認被告3 人經此起訴審判之教訓後，當知
    所警惕，信無再犯之虞，認其所宣告之刑，均以暫不執行為
    適當，爰就被告張俊雄、陳俊男依刑法第74條第1 項第1 款
    規定，被告曾憲政則依刑法第74條第1 項第2 款，併均宣告
    緩刑2 年，以勵自新。末按緩刑宣告，得斟酌情形，命犯罪
    行為人向被害人支付相當數額之財產或非財產上之損害賠償
    ，刑法第74條第2 項第3 款亦有明定，為確保被告張俊雄於
    緩刑期間，能確實彌補被害人家屬精神上之痛苦，自行修復
    犯罪所生危害，以確實收緩刑之功效，爰依前揭規定，併諭
    知被告應履行如附表所示之事項。又本院斟酌被告陳俊男、
    曾憲政法治觀念尚嫌薄弱，為使其於緩刑中知法守法，及對
    社會有所彌補，爰依刑法第74條第2 項第4 款規定，命被告
    應於本判決確定之日起2 年內，向公庫支付新臺幣10萬元整
    ，期能使被告於支付公益金之過程中，明瞭其行為對國家司
    法所造成之損害，以資警惕。
據上論斷，應依刑事訴訟法第273 條之1 第1 項、284 條之1 、
第299 條第1 項、前段第300 條，刑法第276 條第2 項、第164
條第2 項、第1 項、第29條、第41條第1 項前段、第74條第1項
第1 款、第2 款、第2 項第3 款、第4 款，道路交通管理處罰條
例第86條第1 項，刑法施行法第1 條之1 ，判決如主文。
本案經檢察官潘國威到庭執行職務。
中    華    民    國  100     年    1     月    20    日
                  交通法庭    法  官  蕭筠蓉
以上正本證明與原本無異。
如不服本判決應於收受判決後10日內向本院提出上訴書狀，並應
敘述具體理由；其未敘述上訴理由者，應於上訴期間屆滿後20日
內向本院補提理由書（均須按他造當事人之人數附繕本）「切勿
逕送上級法院」。
中    華    民    國  100     年    1     月    20    日
                              書記官  張語恬
【附表】
本院依刑法第74條第2項第3款之規定，命被告履行之事項：
被告張俊雄應給付被害人家屬康晉誠新臺幣（下同）105 萬元（
前開款項不包含被害人家屬康晉誠依「強制汽車責任保險法」所
得請領之保險理賠金）。給付方法為：被告張俊雄應於100 年1
月30日前給付被害人家屬康晉誠15萬元，餘款90萬元自100 年2
月1 日起至101 年7 月30日止，於每月30日前各給付5 萬，至全
部清償完畢止，如有一期未履行視為全部到期。
備註：
一、依刑法第74條第4項規定，上開本院命被告支付予被害人之
    損害賠償，得為民事強制執行名義。
二、依刑法第75條之1第1項第4款規定，被告違反本院所定上開
    命其履行之事項情節重大，足認原宣告之緩刑難收預期效果
    ，而有執行刑罰之必要者，得撤銷其緩刑宣告。
附錄所犯法條：
刑法第276條 （過失致死罪）
因過失致人於死者，處二年以下有期徒刑、拘役或二千元以下罰
金。
從事業務之人，因業務上之過失犯前項之罪者，處五年以下有期
徒刑或拘役，得併科三千元以下罰金。
刑法第164條 （藏匿人犯或使之隱避、頂替罪）
藏匿犯人或依法逮捕拘禁之脫逃人或使之隱避者，處二年以下有
期徒刑、拘役或五百元以下罰金。
意圖犯前項之罪而頂替者，亦同。